【裁判字號】    92,自,355
【裁判日期】    920829
【裁判案由】    違反著作權法
【裁判全文】
臺灣臺北地方法院刑事判決                          九十二年度自字第三五五號
    自  訴  人  甲○○  男  三.
    被      告  丁○○  男  四.
    選任辯護人  吳雨學律師
    被      告  臺北市政府教育局
右列被告等因違反著作權法案件，經自訴人提起自訴，本院判決如左：
    主  文
丁○○無罪。
臺北市政府教育局自訴不受理。
    理  由
一、自訴意旨略以：自訴人甲○○對於潔牙保健之教學極有興趣，對於相關教材研究
    已有數年經驗，且曾於民國九十年四月出版發行「潔牙教學光碟」，九十一年六
    月二十六日、二十七日在臺北市萬華區大理國民小學（下稱大理國小）任職電腦
    老師兼任系統管理師之暑假期間，再度利用課餘之暇，自費自行拍攝「潔牙教學
    示範」影片，同年七月三十一日自大理國小離職轉調敦化國小後，於當年八月二
    十三日至二十八日期間，在家中將影片編輯製作為「潔牙教學示範ＶＣＤ」。詎
    被告即大理國小校長丁○○竟於九十一年八月底主張大理國小享有該光碟片之著
    作權，經自訴人當面駁斥，並嚴告以未經允許不准擅自使用。然被告仍於九十二
    年四月十七日承辦臺北市政府教育局所主辦之牙齒保健教學觀摩會時，指示林建
    輝實習老師擅自拷貝自訴人所創作之上開光碟，並竄改其封面，塗去著作人姓名
    ，並加冠「設計：林建輝」，「臺北市萬華區大理國小製」等字樣，使一般人誤
    認著作人為林建輝先生及大理國小。嗣後，被告復將竄改完成之光碟重製一百五
    十七片以上，分送予參加該次觀摩會之成員，其行為已嚴重侵害自訴人之著作權
    ，違反著作權法第九十一條第一項及第九十三條第一項第一款之規定，涉有擅自
    以重製之方法侵害他人之著作財產權、侵害著作人之姓名表示權等罪嫌。另臺北
    市政府教育局為該次牙齒保健觀摩會之主管機關，對於所屬人員因執行業務侵害
    自訴人著作權一事，亦應負監督疏失之責，為此依據刑事訴訟法第三百十九條第
    一項之規定提起自訴。
二、被告丁○○無罪部分：
（一）按犯罪事實應依證據認定之，無證據不得推定其犯罪事實；又不能證明被告犯
      罪者，應諭知無罪之判決，刑事訴訟法第一百五十四條、第三百零一條第一項
      分別定有明文。
（二）自訴人甲○○認被告即大理國小校長丁○○涉嫌重製散布其享有著作權之「潔
      牙教學示範ＶＣＤ」犯行，無非係以其製作之「潔牙教學示範ＶＣＤ」、被告
      重製之「牙刷牙線教學示範光碟」、自訴人前於九十年度發行之「潔牙教學光
      碟」各一片、「潔牙ＶＣＤ原始檔案光碟」二片、潔牙影音光碟原始檔案目錄
      表列一份、教育部九十一年六月二十七日臺（九一）國字第九一０九五三六０
      號函一紙等為依據。訊據被告丁○○坦認指示大理國小人員重製「潔牙教學示
      範ＶＣＤ」一百六十餘片，並於九十二年四月十七日在臺北市政府教育局主辦
      、大理國小承辦之臺北市九十二年度國小學生口腔保健觀摩研習上，無償散發
      給到場參與研習人員等事實，惟堅詞否認涉有自訴人所指之違反著作權法犯行
      ，辯稱：自訴人製作「潔牙教學示範ＶＣＤ」所需之錄影帶、電池及編輯該光
      碟所需用之軟體，均由大理國小支付費用，拍攝光碟影片之牙齒模型、大牙刷
      等道具、打光燈、電源、光碟燒錄機、影像及圖片、編輯軟體，乃至於拍攝地
      點校史室與電腦教室，均係由大理國小提供，尤其影片教學內容之圖片、口白
      、文字稿以及有關口腔保健之技術指導，係由學校健康中心之護理師庚○○所
      撰稿，並由學校牙醫師乙○○提供潔牙專業諮詢，示範使用牙刷、牙線之演出
      人員則係大理國小潔牙隊學生擔任，足見系爭「潔牙教學示範ＶＣＤ」之設計
      、拍攝、製作要非由自訴人一人所單獨完成，而有利用學校資源情形，為大理
      國小健康中心基於業務及教學之需要，與自訴人合力共同製作，係自訴人於職
      務上完成之著作，依著作權法第十一條之規定，該光碟片之著作權歸大理國小
      享有，伊擔任大理國小校長，為加強推動宣導學童口腔保建教育，自得利用該
      著作；再該光碟片係為教育目的而製作，大理國小為學校授課及承辦口腔保健
      觀摩研習等需要，重製該光碟及無償分發與參與研習之教師，無營利販賣之商
      業行為，自屬著作權法第四十六條、六十五條規定之合理使用，無侵害著作權
      情事等語。
（三）經查：
    １自訴人製作之「潔牙教學示範ＶＣＤ」與被告自承指示他人重製散布之「牙刷
      牙線教學示範光碟」內容完全相同，業據本院播放該二片光碟片勘驗屬實，製
      有勘驗筆錄附卷可稽（見本院卷第六七至七七頁）。而被告自承指示他人重製
      「潔牙教學示範ＶＣＤ」一百六十餘片，並委請大理國小實習老師林建輝重新
      製」、「設計：林建輝」「九十二年度臺北市國小學童口腔保健觀摩研習」等
      文字後，在臺北市九十二年度國小學生口腔保健觀摩研習上散發，亦有自訴人
      提出之「牙刷牙線教學示範光碟」一片及被告提出之臺北市九十二年度國小學
      生口腔保健觀摩研習手冊一本在卷足憑，是自訴人指稱被告重製散布其製作之
      「潔牙教學示範ＶＣＤ」，核屬事實，茲所應審究者乃該光碟之著作權人為何
      人、暨被告究有無侵害自訴人著作權之犯罪故意。
    ２本院認「潔牙教學示範ＶＣＤ」之著作人固為自訴人，然著作財產權歸大理國
      小享有：
      (1)按視聽著作，除以法人為著作人之情形外，本質上屬於共同著作，節目製作
        人、演員、編劇、導演及其他演職員或工作人員如均參與著作行為，均為視
        聽著作之共同著作人，此有內政部八十一年十一月二十日（八一）臺內著字
        第八一一四九六一號釋示可參。次按「受雇人於職務上完成之著作，以該受
        雇人為著作人；但契約約定以雇用人為著作人者，從其約定。依前項規定，
        以受雇人為著作人者，其著作財產權歸雇用人享有；但契約約定其著作財產
        權歸受雇人享有者，從其約定。前二項所稱受雇人，包括公務員」，著作權
        法第十一條亦定有明文。又自訴人與大理國小簽署之教師聘約第六條約定：
        「乙方（指自訴人）於寒暑假期間應有編選教材之義務」，亦有臺北市萬華
        區大理國民小學教師聘約在卷可稽。
      (2)查證人即大理國小健康中心護理師庚○○於本院調查時結稱：自訴人於九十
        一年六月間在大理國小校史室拍攝「潔牙教學示範ＶＣＤ」時，我在隔壁健
        康中心上班，我二邊跑，因我在作潔牙教學時，教育局給的資源有限，只有
        臺北市牙醫師公會提供的一捲錄影帶，我覺得不夠，自訴人很熱心，主動幫
        我製作教學需要的光碟，拍攝所用的大牙刷、牙齒模型是學校的，其他器材
        我不清楚何人所有，光碟片內容的文字稿是我撰寫草稿給自訴人，影片中拿
        大牙刷及牙齒模型示範刷牙的手，是我的手，至於拍攝演員是去年應屆畢業
        的潔牙隊學生，拍攝過程中，我有不斷提供技術指導，我在撰寫光碟片口白
        草稿前，大理國小校長、訓導主任、衛生組長等並未指示我製作這片光碟，
        校方並沒有要求製作該光碟片，但因為我教學上需要，所以用到學校平常都
        開放的校史室等地點，我並提供健康中心的牙齒模型、大牙刷及草稿等，拍
        攝影片前後，自訴人跟我就有明講過光碟片要用來教學，他有免費給我一片
        同意我教學用，並清楚告訴我該光碟片授權給我個人及校牙醫乙○○二人使
        用：：，九十一年八月底自訴人與被告在健康中心有著作權的爭執，自訴人
        曾明確告訴被告禁止大理國小使用該片光碟片等語（見本院九十二年六月九
        日訊問筆錄）。
      (3)另證人即大理國小校牙醫乙○○則到院結證：我在大理國小負責協助學校作
        口腔保健、檢查小朋友的牙齒、口腔衛生教育的推廣、老師口腔衛生教育訓
        練課程、潔牙觀摩比賽訓練等，我有看過「潔牙教學示範ＶＣＤ」，該光碟
        影片的拍攝地點在大理國小的校史室及電腦教室，拍攝當天，學校剛好有潔
        牙觀摩籌備會，我碰到自訴人，他剛好在校史室拍攝該影片，自訴人邀請我
        到場，希望我指導刷牙的動作、角度是否正確，大理國小潔牙隊學生丙○○
        拍攝時我有在旁邊一起提供意見，拍攝人員有潔牙隊學生丙○○、自訴人、
        我及庚○○，還有二個小男生，是拉燈光的，當天應該是上班日，自訴人拍
        攝右開影片前，校方並沒有請求我協助，是偶然碰到自訴人才到現場，當時
        拿攝影機的人是自訴人，拍攝用的大牙刷、牙齒模型則是學校的，其他器材
        我不知道誰的，影片中的小男生也是潔牙隊的學生，叫己○○，是六年級學
        生等語（見本院九十二年六月九日訊問筆錄）。
      (4)證人即影片中之大理國小潔牙隊學生丙○○亦於本院審理時證稱：大理國小
        護理師庚○○說要拍潔牙示範光碟給大理國小的學生觀看，所以找我在畢業
        那年暑假拍攝「潔牙教學示範ＶＣＤ」，拍攝地點在學校會議室（應即校史
        室），拍攝時自訴人及庚○○在場，由庚○○指導我如何潔牙、刷牙，自訴
        人則負責拍攝，並叫我換角度，影片中的大牙刷、牙齒模型是學校的，拍攝
        的設備是自訴人的，我因為擔任大理國小潔牙隊學生，基於想把經驗留給學
        校的想法而拍攝該影片，自訴人並沒有跟我講拍攝影片的目的，我只知道拍
        影片是要給大理國小的學生看如何刷牙，我認為是護理師庚○○請自訴人來
        幫我拍攝，是學校要用影片的等語（見本院九十一年八月十九日審判筆錄）
        。
      (5)查被告固然辯稱自訴人拍攝「潔牙教學示範ＶＣＤ」所用之錄影帶、電池、
        打光燈、光碟燒錄機及編輯該光碟所需用之軟體等，均由大理國小支付費用
        ，並提出由自訴人具名申請、請購項目為錄影帶、電池、「繪聲繪影」電腦
        軟體之大理國小請購（示）單二紙為據（見本院卷第三六、三七頁），然自
        訴人否認使用上開學校資源拍製「潔牙教學示範ＶＣＤ」。而依被告提出之
        請購單上載明「教師資訊研習用」，並有自訴人提出之教師資訊素養研習資
        料（見本院卷第一０四至一一一頁）可佐，再參以證人即大理國小戊○○老
        師到庭結證大理國小曾於九十一年三、四月間舉辦教師資訊素養研習，自訴
        人有用到請購單上之「繪聲繪影」電腦軟體等語（見本院九十二年六月九日
        訊問筆錄第十五頁），即難認定上開請購單上所載錄影帶、電池、電腦軟體
        等與拍攝本案「潔牙教學示範ＶＣＤ」有關。另依自訴人提出之「潔牙ＶＣ
        Ｄ原始檔案光碟」二片（外放於證物袋內）、潔牙影音光碟原始檔案目錄表
        列一份（見本院卷五一至五八頁），足認自訴人指稱係轉調敦化國小後，暑
        假期間在家中轉錄製作「潔牙教學示範ＶＣＤ」為真，被告辯稱自訴人使用
        大理國小所有光碟燒錄機製作該光碟，即無所據。惟查，拍攝該光碟影片所
        用之牙齒模型、大牙刷道具係大理國小保健中心保管之公物，拍攝地點係大
        理國小之校史室與電腦教室，影片中示範使用牙刷、牙線之演出人員係該校
        潔牙隊當年度畢業生丙○○、己○○，並由學校牙醫師乙○○、護理師庚○○在拍攝現場給予潔牙專業諮詢及技術指導，護理師庚○○更撰寫提供影片
        中口白文字部分之草稿等事實，則為自訴人及被告二人均是認無誤，並經傳
        訊證人庚○○、乙○○、丙○○查明屬實，且有本院勘驗「潔牙教學示範Ｖ
        ＣＤ」後製作之勘驗筆錄附卷可稽（見本院卷第六七至七七頁）。
      (6)自訴人固然指稱其擔任大理國小電腦教師及系統管理師，只負責教授學生電
        腦課程、管理教學資源網站及維修學校所有筆記型電腦，無協助學校拍攝及
        製作影片義務，大理國小亦無任何活動計劃與其協議拍攝潔牙光碟，而認其
        所拍攝製作之「潔牙教學示範ＶＣＤ」非屬受雇人於職務上完成之著作，大
        理國小並非該光碟片之著作財產權人。然查：
        拍攝該光碟影片所用之牙齒模型、大牙刷道具係大理國小保健中心保管之
          公物，拍攝地點係大理國小之校史室與電腦教室，影片中示範使用牙刷、
          牙線之演出人員則由該學校潔牙隊當年度畢業生丙○○、己○○擔任，且
          由學校牙醫師乙○○、護理師庚○○在拍攝現場給予潔牙專業諮詢及技術
          指導，護理師庚○○並撰寫影片中口白及文字部分之草稿；尤甚者，該光
          碟片拍攝起因係緣起於大理國小護理師庚○○潔牙教學之需要，示範演出
          人員丙○○亦證述因擔任大理國小潔牙隊學生，基於想把經驗留給學校的
          想法而拍攝該影片，認為拍攝影片是學校要使用等情，均詳如前述，大理
          國小護理師庚○○、校牙醫乙○○、潔牙隊應屆畢業生丙○○、己○○等
          人，既均積極參與「潔牙教學示範ＶＣＤ」內影片及文字之作成，為參與
          該著作「表達」之人，而非僅提供構想，單純在自訴人之指揮監督下以輔
          助人身分完成該著作，足認其等均為該著作之共同著作人。
        再參以自訴人拍攝「潔牙教學示範ＶＣＤ」，確實大量利用大理國小學校
          資源，拍攝日期之九十一年六月二十六日、二十七日二日，係任職大國小
          期間之暑假上班時間，該影片轉製為光碟片之過程又涉及電腦專業，與被
          告擔任大理國小電腦老師一職並非全然無涉，依自訴人與大理國小簽署之
          教師聘約第六條之約定及著作權法第十一條之規定，本院認「潔牙教學示
          範ＶＣＤ」雖非在大理國小之企劃下完成之著作，惟仍屬於自訴人、羅麗
          芬等人任職大理國小期間「職務上完成之著作」。該光碟之著作人固為自
          訴人等，然著作財產權歸大理國小享有，是被告基於大理國小校長之身分
          ，自得重製散布「潔牙教學示範ＶＣＤ」而無涉刑責。
    ３又查，自訴人與被告二人於九十一年八、九月間，對於「潔牙教學示範ＶＣＤ
      」之著作權固然有所爭議，此為被告自承無誤（見本院九十一年八月十九日審
      判筆錄），並據證人庚○○結證在卷（見本院九十二年六月九日訊問筆錄第十
      四頁），然自訴人並未進一步提出民事訴訟確認該光碟片著作權歸屬，反於該
      光碟片播放之初標示「潔牙示範教學  製作：甲○○  版權所有，禁止商業用
      途，特別條款：如果您試用後，認為有保存價值，您必須要拷貝兩份送給他校
      （他人），您才可保有繼續使用的授權，以利潔牙保健之推廣。謝謝！」等語
      ，有本院勘驗筆錄可稽（見本院卷第六八頁），該段文字客觀上顯然足以令人
      相信自訴人同意並鼓勵任何人以非商業目的重製散布「潔牙教學示範ＶＣＤ」
      ，以利潔牙保健之推廣，被告因此指示大理國小人員重製上開光碟片，並於九
      十二年四月十七日，在臺北市九十二年度國小學生口腔保健觀摩研習上，基於
      教育目的無償散發予參與研習人員，即難認其主觀上有違反著作權法之犯罪故
      意。
    ４至於自訴人指稱被告竄改塗去「潔牙教學示範ＶＣＤ」封面著作人姓名，加冠
      「設計：林建輝」，「臺北市萬華區大理國小製」等字樣，涉嫌侵害其姓名表
      示權部分：
      自訴人提出之「牙刷牙線教學示範光碟」封面固然記載：「設計：林建輝」、
      「臺北市萬華區大理國小製」字樣，然被告指示他人重製該光碟片時，並未將
      光碟內容最末頁記載「製作拍攝編輯  甲○○」之文字刪除，有本院勘驗筆錄
      可稽（見本院卷第七七頁）。而大理國小已於九十二年四月二十四日以北市大
      理小訓字第０九二三０一九七二００號函更正「牙刷牙線教學示範光碟」封面
      ，將「設計：林建輝」加植為「『封面』設計：林建輝」，此有該函存卷足憑
      （見本院卷第四十頁），本院既認為該光碟著作財產權歸大理國小享有，被告
      所辯依著作權法第十六條第三項之規定，加冠光碟封面設計人林建輝姓名於光
      碟封面，無侵害著作權之犯罪故意等語，即堪採信。末按九十二年六月六日修
      正公布、同年七月九日生效之著作權法第九十三條業已將侵害著作人格權之刑
      罰規定廢除，是自訴人指稱被告竄改塗去「潔牙教學示範ＶＣＤ」封面著作人
      姓名，加冠「林建輝人設計、大理國小製」等字樣，係侵害其著作人格權，應
      依修正前著作權法第九十三條第一款之規定課以刑事責任，已無所據，亦併予
      敘明。
    ５此外，復查無其他積極證據足資認定被告涉有自訴人所指之違反著作權法犯行
      ，既不能證明被告犯罪，依法自應為無罪之諭知。
三、被告臺北市政府教育局不受理部分：
（一）按地方政府機關，在實體上不認其有犯罪能力，在程序上亦不認其有當事人能
      力，故以地方政府機關為被告而起訴，即屬違背規定，應依刑事訴訟法第三百
      零三條第一款之規定，為不受理之判決。上開規定依同法第三百四十三條準用
      於自訴程序。
（二）查本件被告臺北市政府教育局屬於地方政府行政機關，在實體上不認其有犯罪
      能力，在程序上亦不認其有當事人能力，自訴人對之提起自訴，即有未合。依
      照上開說明，爰不經言詞辯論，逕為不受理之判決。
據上論斷，應依刑事訴訟法第三百四十三條、第三百三十四條、第三百零一條第一項
，第三百零七條，判決如主文。
中      華      民      國    九十二    年      八     月     二十九    日
                                    臺灣臺北地方法院刑事第五庭
                                          法  官  吳靜怡
右正本證明與原本無異。
如不服本判決，應於判決送達後十日內，向本院提出上訴狀。
                                          書記官  游秀珠
中      華      民      國    九十二    年      八     月     二十九    日


司法院資訊處製作；財團法人民間司法改革基金會備份。
